【裁判字號】    90,訴,77
【裁判日期】    900517
【裁判案由】    返還墊款
【裁判全文】
臺灣嘉義地方法院民事判決  九十年度訴字第七七號
    原      告  樺棋營造股份有限公司
    法定代理人  丁○○
    訴訟代理人  丙○○
    複  代理人  乙○○
    被      告  行政院?
    法定代理人  甲○○
    訴訟代理人  蔡碧仲
                汪玉蓮
                楊瓊雅
                吳碧娟
右當事人間請求返還墊款事件，本院判決如左：
    主    文
被告應給付原告新臺幣柒拾伍萬伍仟參佰捌拾玖元，及其中新臺幣肆拾玖萬參仟柒佰
參拾柒元部分，自民國八十七年三月三十一日起至清償日止，其中新臺幣貳拾陸萬壹
仟陸佰伍拾貳元部分，自民國八十九年二月十日起至清償日止，均按週年利率百分之
五計算之利息。
原告其餘之訴駁回。
訴訟費用由被告負擔百分之九十四，餘由原告負擔。
    事      實
甲、原告方面：
  一、聲明：
      被告應給付原告新臺幣（下同）八十萬五千三百八十九元，及其中四十九萬三
      千七百三十七元部分，自民國八十七年三月三十一日起至清償日止，其中二十
      六萬一千六百五十二元部分，自八十九年二月十日起至清償日止，其中五萬元
      部分，自起訴狀繕本送達翌日起至清償日止，均按週年利率百分之五計算之利
      息。
  二、陳述：
    (一)程序部分：
      1.被告於八十七年一月間委託臺灣省政府物資處辦理「臺灣省立嘉義醫院醫療
        大樓新建建築工程」之招標，於八十七年二月四日開標，由原告得標，雙方
        於八十七年二月十一日簽訂系爭工程合約。依工程合約第三十一條約定：「
        仲裁：（一）雙方如對本合約條款發生爭議，且不同意該工程建築師之裁決
        ，除得依法律規定提起訴訟（並共同以嘉義地方法院為第一審法院）或依商
        務仲裁條例之程序提請仲裁外，並得依「行政院公共工程委員會處理爭議暫
        行作業要點」申請調處。上述順序以「行政院公共工程委員會處理爭議暫行
        作業要點」申請調處為前置處理；若有不服再向嘉義地方法院設置之商務仲
        裁單位提請仲裁；再不服則逕依法律提起訴訟。‧‧‧」。
      2.原告因請求返還空氣污染防制費事件，與被告發生爭議，原告不同意該工程
        建築師之裁決，依約向行政院公共工程委員會申請調處，惟被告不同意調處
        結果，爰依工程合約第三十一條約定提起本訴。
    (二)實體部分：
      1.原告承攬被告「臺灣省立嘉義醫院醫療大樓新建建築工程」，與被告於八十
        七年二月十一日簽訂工程合約，全部工程總價為六億七千六百萬元，工程範
        圍詳如施工圖、施工說明書及其他本合約附件約定內容。按該工程總價依工
        程施工圖及施工說明書並未包含空氣污染防制費之項目，因此空氣污染防制
        費依法自應由被告負擔。
      2.依行政院環境保護署於八十六年一月二十二日訂定之「空氣污染防制費收費
        辦法」第七條第二項、第三項規定「依第三條第一項第一款及第四條規定徵
        收空氣污染防制費，向污染源之所有人徵收，其所有人非使用人或管理人者
        ，向實際使用人或管理人徵收之。其為營建工程者，向營建業主徵收。前項
        營建業主，係指政府興建工程編列預算之政府機關或民間投資興建公共工程
        之投資單位或其他各類開發案件之工程起造人或負責人。」。
      3.原告承攬系爭工程，為工程之順利進行，於八十七年三月三十一日代繳空氣
        污染防制費四十九萬三千七百三十七元，於八十九年二月十日代繳空氣污染
        防制費二十六萬一千六百五十二元，且繳款書繳款單位亦載明「臺灣省立嘉
        義醫院」及「行政院衛生署嘉義醫院」（臺灣省立嘉義醫院現已改制為行政
        院衛生署嘉義醫院），足見該空氣污染防制費應由被告負擔，爰依無因管理
        及不當得利法律關係請求被告給付七十五萬五千三百八十九元，及其中四十
        九萬三千七百三十七元部分，自八十七年三月三十一日起至清償日止，其中
        二十六萬一千六百五十二元部分，自八十九年二月十日起至清償日止，均按
        週年利率百分之五計算之利息。
      4.原告為向被告請求前該墊款，依照工程合約第三十一條約定，向行政院公共
        工程委員會聲請調處，繳納調處費五萬元，併依無因管理及債務不履行法律
        關係請求被告給付五萬元，及自起訴狀繕本送達翌日起至清償日止，按週年
        利率百分之五計算之利息。
    (三)對被告抗辯所為之陳述：
      1.被告主張「空氣污染防制費」包括在「施工環境污染防治費」內，並非實在
        ，原告予以否認之。
        (1)標單之編列方式無法使人瞭解「空氣污染防制費」包括在「施工環境污染
          防治費」內。
        (2)莊耀山建築師事務所八十七年六月十日（八七）山建字第八三０一三五號
          函雖稱：「依本所設計原意及標單編列方式，空氣污染防制費應含於施工
          污染防治費之價款內」等語，惟莊耀山建築師之設計原意如何，非原告所
          能明知。
        (3)依據莊耀山建築師事務所八十七年七月十七日（八七）山建字第八三０一
          八０號函稱：「本案承商八十七年六月二十二日（八七）樺字第一一一號
          函申述空氣污染防制費依法應向營建業主徵收，因此其投標時，並未將業
          主應繳納費用列入估價中，故要求貴院辦理歸墊乙節，經查所述雖不無道
          理，惟仍應查明承商投標時，是否確實未列入該筆費用。」等語，查原告
          於投標時確實未列入該筆費用，如被告予以否認，請被告提出原告之全部
          投標資料即可明瞭。
      2.空氣污染防制費收費辦法第七條已規定「空氣污染防制費」應向營建業主徵
        收，則雙方如要改變繳費之主體，則應明示約定，否則仍應由營建業主負擔
        。本件兩造所簽訂之工程合約書，並未約定「空氣污染防制費」應由承攬人
        負擔，則依法自應由營建業主負擔。
      3.行政院公共工程委員會八十九年四月十四日（八九）工程訴字第八九００九
        八二八號函所附「履約爭議調解案」之建議：原告墊付之空氣污染防制費七
        十五萬五千三百八十九元，應由業主歸還。已參考雙方所提之資料而為判斷
        ，自屬客觀可採，被告指稱該建議未審及原設計意旨及工程合約內容云云，
        顯與事實不符。
      4.原告墊付之「空氣污染防制費」，依法應由被告負擔，被告拒不歸還，則原
        告依據工程合約第三十一條約定，向行政院公共工程委員會申請調處，所支
        出之費用五萬元，應係被告債務不履行所生之損害，原告自得向被告請求給
        付五萬元，及起訴狀繕本送達翌日起至清償日止，按週年利率百分之五計算
        之利息。
  三、證據：
      提出工程合約書一件、臺灣省立嘉義醫院八十八年五月四日（八八）嘉醫總字
      第一五五九號函一件、行政院公共工程委員會八十九年四月十四日（八九）工
      程訴字第八九００九八二八號函一件、行政院公共工程委員會八十九年八月十
      八日（八九）工程訴字第八九０二三九九六號函一件、行政院環境保護署八十
      六年一月二十二日訂定之「空氣污染防制費收費辦法」一件、嘉義市營建工程
      空氣污染防制費繳款書二紙、行政院公共工程委員會八十八年九月九日（八八
      ）工程議字第八八一三九九一號函附調處費收據一紙、股份有限公司變更登記
      表一件等件影本。
乙、被告方面：
  一、聲明：原告之訴駁回。
  二、陳述：
    (一)「空氣污染防制費」包括在「施工環境污染防治費」內。
      1.系爭省立嘉義醫院醫療大樓新建建築工程於編製預算及標單時，於「標單工
        程估價單」第一頁第十一項已編列「施工環境污染防治費」一式。
      2.原設計人莊耀山建築師亦表示：「依本所設計原意及標單編列方式，空氣污
        染防制費應含於施工污染防治費之價款內」。空氣污染因屬環境污染之一種
        ，故設計人於編列預算時將空氣污染防制費含於施工環境污染防治費之價款
        內，並未單獨提列，由業主支付，業據莊耀山建築師函覆在案。況莊耀山建
        築師事務所人員陳德旺亦於鈞院證稱：設計原意是把空氣污染防制費包含在
        施工環境污染防治費內，足徵發包設計時已將空氣污染防制費編訂在預算內
        至明。
      3.莊耀山建築師事務所八十七年七月十七日（八七）山建字第八三０一八０號
        函稱：「本案承商八十七年六月二十二日（八七）樺字第一一一號函申述空
        氣污染防制費依法應向營建業主徵收，因此其投標時，並未將業主應繳納費
        用列入估價中，故要求貴院辦理歸墊乙節，經查所述雖不無道理，惟仍應查
        明承商投標時，是否確實未列入該筆費用。」等語，惟查該函說明第一點亦
        明確表示：本工程於編製預算及標單時，在「標單工程估價單」第一頁第十
        一項已編列「施工環境污染防治費」一式，且編列適當預算。依本所編列原
        意空氣污染因屬環境污染之一種，故於編列預算時將空氣污染防制費含於施
        工環境污染防治費之價款內，並未單獨提列，由業主支付，足知本件空氣污
        染防制費應由原告負擔無訛。
    (二)另空氣污染防制費收費辦法第七條雖規定應向營建業主徵收，惟該規定並非強
      制規定，可依當事人之約定改變繳費主體，本件工程項目既已明列施工環境污
      染防治費，已將空氣污染防制費編定在內，即不應再向業主即被告請求空氣污
      染防制費，此參諸現行空氣污染防制費收費辦法，已無向業主徵收之規定自明
      。
    (三)行政院公共工程委員會（八九）工程訴字第八九００九八二八號函建議空氣污
      染防制費應由營建業主繳納，未審及原設計意旨及工程合約內容，該建議顯不
      可採。
    (四)另原告依民法第一百七十六條第一項無因管理之規定，對被告請求返還向行政
      院公共工程委員會聲請調處繳納之調處費五萬元，為無理由，蓋此係請求解決
      紛爭之支出，係原告為處理自己事務之支出，並非為他人處理事務之墊款，且
      兩造並未約定該筆費用應由何人支付，自應由聲請人即原告支付，原告請求返
      還五萬元調處費為無理由，應予駁回。又依據兩造工程合約，原告應負擔空氣
      污染防制費，並非約定由被告支付，原告不得向被告請求該費用，原告依工程
      合約第三十一條之規定，向行政院公共工程委員會聲請調處，係為解決紛爭，
      並非履行契約條款所為之行為，且原告繳納之空氣污染防制費係為履行契約而
      為之行為，自不得依債務不履行之規定，請求被告賠償損害。
  三、證據：
      提出標單工程估價單一紙、莊耀山建築師事務所八十七年六月十日（八七）山
      建字第八三０一三五號函一紙、醫療機構開業執照一紙、行政院環境保護署八
      十八年十二月二十二日訂定之「空氣污染防制費收費辦法」一件、莊耀山建築
      師事務所八十七年七月十七日（八七）山建字第八三０一八０號函一紙等件影
      本，並聲請訊問證人陳德旺。
    理      由
一、原告主張其承攬被告「臺灣省立嘉義醫院醫療大樓新建建築工程」，與被告於八
    十七年二月十一日簽訂工程合約，全部工程總價為六億七千六百萬元，工程範圍
    詳如施工圖、施工說明書及其他本合約附件約定內容。按該工程總價依工程施工
    圖及施工說明書並未包含空氣污染防制費之項目，因此空氣污染防制費依法自應
    由被告負擔。另依行政院環境保護署於八十六年一月二十二日訂定之「空氣污染
    防制費收費辦法」第七條第二項、第三項規定，空氣污染防制費應向營建業主徵
    收。原告承攬系爭工程，為工程之順利進行，於八十七年三月三十一日代繳空氣
    污染防制費四十九萬三千七百三十七元，於八十九年二月十日代繳空氣污染防制
    費二十六萬一千六百五十二元，且繳款書繳款單位亦載明「臺灣省立嘉義醫院」
    及「行政院衛生署嘉義醫院」（臺灣省立嘉義醫院現已改制為行政院衛生署嘉義
    醫院），足見該空氣污染防制費應由被告負擔，爰依無因管理及不當得利法律關
    係請求被告給付七十五萬五千三百八十九元，及其中四十九萬三千七百三十七元
    部分，自八十七年三月三十一日起至清償日止，其中二十六萬一千六百五十二元
    部分，自八十九年二月十日起至清償日止，均按週年利率百分之五計算之利息。
    又原告為向被告請求前該墊款，依照工程合約第三十一條約定，向行政院公共工
    程委員會聲請調處，繳納調處費五萬元，併依無因管理及債務不履行法律關係請
    求被告給付五萬元，及自起訴狀繕本送達翌日起至清償日止，按週年利率百分之
    五計算之利息等情。
二、被告則以系爭省立嘉義醫院醫療大樓新建建築工程於編製預算及標單時，於「標
    單工程估價單」第一頁第十一項已編列「施工環境污染防治費」一式。原設計人
    莊耀山建築師亦表示：「依本所設計原意及標單編列方式，空氣污染防制費應含
    於施工污染防治費之價款內」。另空氣污染防制費收費辦法第七條雖規定應向營
    建業主徵收，惟該規定並非強制規定，可依當事人之約定改變繳費主體，本件工
    程項目既已明列施工環境污染防治費，已將空氣污染防制費編定在內，即不應再
    向業主即被告請求空氣污染防制費，此參諸現行空氣污染防制費收費辦法，已無
    向業主徵收之規定自明。又原告依民法第一百七十六條第一項無因管理之規定，
    對被告請求返還向行政院公共工程委員會聲請調處繳納之調處費五萬元，為無理
    由，蓋此係請求解決紛爭之支出，係原告為處理自己事務之支出，並非為他人處
    理事務之墊款，且兩造並未約定該筆費用應由何人支付，自應由聲請人即原告支
    付，原告請求返還五萬元調處費為無理由，應予駁回。復依據兩造工程合約，原
    告應負擔空氣污染防制費，並非約定由被告支付，原告不得向被告請求該費用，
    原告依工程合約第三十一條之規定，向行政院公共工程委員會聲請調處，係為解
    決紛爭，並非履行契約條款所為之行為，且原告繳納之空氣污染防制費係為履行
    契約而為之行為，自不得依債務不履行之規定，請求被告賠償損害等語置辯。
三、兩造對於被告於八十七年一月間委託臺灣省政府物資處辦理「臺灣省立嘉義醫院
    醫療大樓新建建築工程」之招標，於八十七年二月四日開標，由原告得標，雙方
    於八十七年二月十一日簽訂系爭工程合約。原告於八十七年三月三十一日代繳空
    氣污染防制費四十九萬三千七百三十七元，於八十九年二月十日代繳空氣污染防
    制費二十六萬一千六百五十二元。嗣原告因請求返還空氣污染防制費事件，與被
    告發生爭議，原告不同意該工程建築師之裁決，依約向行政院公共工程委員會申
    請調處，繳納調處費五萬元，惟被告不同意調處結果，爰依工程合約第三十一條
    約定提起本訴等情，均不爭執，並有原告提出之工程合約書一件、臺灣省立嘉義
    醫院八十八年五月四日（八八）嘉醫總字第一五五九號函一件、行政院公共工程
    委員會八十九年四月十四日（八九）工程訴字第八九００九八二八號函一件、行
    政院公共工程委員會八十九年八月十八日（八九）工程訴字第八九０二三九九六
    號函一件、嘉義市營建工程空氣污染防制費繳款書二紙、行政院公共工程委員會
    八十八年九月九日（八八）工程議字第八八一三九九一號函附調處費收據一紙等
    件影本為證，堪信原告上開主張為真實。是本件所應審酌者乃在於「空氣污染防
    制費」七十五萬五千三百八十九元及「調處費」五萬元究應由何人負擔。
四、空氣污染防制費七十五萬五千三百八十九元部分：
  (一)查，本件工程空氣污染防制費究應由何人負擔，觀諸卷附兩造所定合約（附標單
    及投標須知補充說明），均無明文約定。被告雖辯稱：系爭省立嘉義醫院醫療大
    樓新建建築工程於編製預算及標單時，於「標單工程估價單」第一頁第十一項已
    編列「施工環境污染防治費」一式，且原設計人莊耀山建築師亦表示：「依本所
    設計原意及標單編列方式，空氣污染防制費應含於施工污染防治費之價款內」。
    空氣污染因屬環境污染之一種，故設計人於編列預算時將空氣污染防制費含於施
    工環境污染防治費之價款內，並未單獨提列，由業主支付，業據莊耀山建築師函
    覆在案。況莊耀山建築師事務所人員陳德旺亦於鈞院證稱：設計原意是把空氣污
    染防制費包含在施工環境污染防治費內，足徵發包設計時已將空氣污染防制費編
    訂在預算內至明云云。惟查，該「標單工程估價單」所載之「施工環境污染防治
    費」並未明訂包含「空氣污染防制費」，有被告提出之標單工程估價單影本一紙
    附卷可稽。另莊耀山建築師事務所八十七年六月十日（八七）山建字第八三０一
    三五號函雖稱：「依本所設計原意及標單編列方式，空氣污染防制費應含於施工
    污染防治費之價款內」等語，惟莊耀山建築師之設計原意如何，如非形諸文字，
    載明於合約相關文件中，則非原告所能明知。訊據證人陳德旺即莊耀山建築師事
    務所人員亦於本院證稱：設計原意是把「空氣污染防制費」包含在「施工環境污
    染防治費」中，但當初招標文件上並未如此記載，亦未將設計原意告訴原告等語
    ，且依證人陳德旺當庭提出莊耀山建築師事務所八十七年七月十七日（八七）山
    建字第八三０一八０號函稱：「本案承商八十七年六月二十二日（八七）樺字第
    一一一號函申述空氣污染防制費依法應向營建業主徵收，因此其投標時，並未將
    業主應繳納費用列入估價中，故要求貴院辦理歸墊乙節，經查所述雖不無道理，
    惟仍應查明承商投標時，是否確實未列入該筆費用。」等情，足認莊耀山建築師
    亦自承如原告投標時，並未列入該筆費用，則該筆費用自應由被告負擔。是被告
    所辯，並不足採，兩造對於「空氣污染防制費」究應由何人負擔，確實並未約定
    。
  (二)按行政院環境保護署於八十六年一月二十二日訂定之「空氣污染防制費收費辦法
    」第七條第二項、第三項規定：「依第三條第一項第一款及第四條規定徵收空氣
    污染防制費，依左列方式徵收之：一、向使用者依其使用量徵收。二、於產製者
    或進口者銷售時，依其銷售量徵收。依第三條第一項第二款規定徵收之空氣污染
    防制費，向污染源之所有人徵收，其所有人非使用人或管理人者，向實際使用人
    或管理人徵收之。其為營建工程者，向營建業主徵收。前項營建業主，係指政府
    興建工程編列預算之政府機關或民間投資興建公共工程之投資單位或其他各類開
    發案件之工程起造人或負責人。」。被告雖辯稱：該規定並非強制規定，可依當
    事人之約定改變繳費主體，本件工程項目既已明列施工環境污染防治費，已將空
    氣污染防制費編定在內，即不應再向業主即被告請求空氣污染防制費，此參諸現
    行空氣污染防制費收費辦法，已無向業主徵收之規定自明。惟查，本件「標單工
    程估價單」所載之「施工環境污染防治費」並未明訂包含「空氣污染防制費」，
    已如前述，即無法推知當事人已約定改變繳費主體。且不論現行空氣污染防制費
    收費辦法，有否規定「空氣污染防制費」應向業主徵收，兩造既係於八十七年二
    月十一日簽訂工程合約，自應適用當時有效之法規，被告所辯，並不足採。綜上
    ，兩造既未約定「空氣污染防制費」究應由何人負擔，自應參諸前揭規定，由營
    建業主即被告負擔，行政院公共工程委員會就本件履約爭議調處案之建議亦同此
    認定，有行政院公共工程委員會八十九年四月十四日（八九）工程訴字第八九０
    ０九八二八號函附卷可參。
  (三)次按未受委任，並無義務，而為他人管理事務者，其管理應依本人明示或可得推
    知之意思，以有利於本人之方法為之；管理事務利於本人，並不違反本人明示或
    可得推知之意思者，管理人為本人支出必要或有益之費用，或負擔債務，或受損
    害時，得請求本人償還其費用及自支出時起之利息，或清償其所負擔之債務，或
    賠償其損害，民法第一百七十二條及第一百七十六條第一項分別定有明文。經查
    ，本件「空氣污染防制費」，既依「空氣污染防制費收費辦法」應由營建業主即
    被告負擔，且係原告為系爭工程之進行所繳納，繳款書繳款單位亦載明「臺灣省
    立嘉義醫院」及「行政院衛生署嘉義醫院」（臺灣省立嘉義醫院現已改制為行政
    院衛生署嘉義醫院），有嘉義市營建工程空氣污染防制費繳款書二紙附卷可稽，
    足認該必要費用之繳納，有利於被告，並不違反被告明示或可得推知之意思者，
    則原告依前揭規定請求被告償還支出空氣污染防制費七十五萬五千三百八十九元
    及自支出時起之利息，自屬有據，應予准許。
  (四)末按無法律上之原因而受利益，致他人受損害者，應返還其利益。雖有法律上之
    原因，而其後已不存在者，亦同，民法第一百七十九條定有明文。查，原告未受
    被告委任，並無義務，而為被告管理事務，既已成立無因管理之法律關係，則被
    告受有代墊空氣污染防制費七十五萬五千三百八十九元之利益即非無法律上原因
    ，原告依不當得利規定請求被告返還空氣代墊污染防制費七十五萬五千三百八十
    九元，於法尚有未合，併此敘明。
五、調處費五萬元部分：
  (一)原告主張本件空氣污染防制費依法應由被告負擔，被告拒不歸還，則原告依據工
    程合約第三十一條約定，向行政院公共工程委員會申請調處，所支出之費用五萬
    元，此係因無因管理所支付之費用，原告自得依民法第一百七十六條第一項規定
    向被告請求給付云云。惟查，調處費五萬元係原告請求解決紛爭之支出，並非為
    他人處理事務之墊款，是原告依民法第一百七十六條第一項規定請求被告償還五
    萬元調處費為無理由，應予駁回。
  (二)原告另主張其依據工程合約第三十一條約定，向行政院公共工程委員會申請調處
    ，所支出之費用五萬元，應係被告債務不履行所生之損害，原告自得向被告請求
    賠償云云。然查，兩造於工程合約第三十一條固約定雙方如對本合約條款發生爭
    議，得依「行政院公共工程委員會處理爭議暫行作業要點」申請調處，然並未約
    定該調處費用應由何人負擔，被告既未負擔支付調處費用之債務，焉有負擔債務
    不履行損害賠償責任之理，故原告依債務不履行法律關係請求被告賠償損害，尚
    非有據，應予駁回。
六、從而，原告依無因管理之法律關係，請求被告給付七十五萬五千三百八十九元，
    及其中四十九萬三千七百三十七元部分，自八十七年三月三十一日起至清償日止
    ，其中二十六萬一千六百五十二元部分，自八十九年二月十日起至清償日止，均
    按週年利率百分之五計算之利息，即屬正當，應予准許，逾此部分之請求為無理
    由，應予駁回。
七、兩造其餘攻擊防禦方法及舉證，因本件事證已臻明確，且與判決基礎不生影響，
    爰不另一一論述。
八、據上論結，原告之訴為一部有理由、一部無理由，依民事訴訟法第七十九條但書
    判決如主文。
中      華      民      國    九十      年      五      月     十七     日
~B臺灣嘉義地方法院民事第一庭
~B    審判長法官  曾文欣
~B    法      官  林福來
~B    法      官  鄭雅文
右為正本係照原本作成
如對本判決上訴須於判決送達後廿日內向本院提出上訴狀
中      華      民      國    九十      年      五      月     十七     日
~B    書  記  官  沈育坤


司法院資訊處製作；財團法人民間司法改革基金會備份。
